ACORDAO-COMPLETO-2420039

ACÓRDÃO 13985/2020 ATA 43/2020 - PRIMEIRA CÂMARA

VISTOS, relatados e discutidos estes autos de tomada de contas especial instaurada pela Financiadora de Estudos e Projetos (Finep) em desfavor do Núcleo de Ação para o Desenvolvimento Sustentável (Poemar) , de Thomas Adalbert Mitschein, seu presidente e ordenador das despesas, e de Newton Cardoso Filho, seu tesoureiro, em razão da não comprovação da regular aplicação dos recursos repassados por meio do Convênio 22.01.0582.00 (Siafi 428176) , que tinha por objeto a "ampliação e consolidação do polo de fibras naturais no estado do Pará",
ACORDAM os Ministros do Tribunal de Contas da União, reunidos em sessão da Primeira Câmara, ante as razões expostas pelo Relator, em:
9.1.  com fundamento no art. 212 do Regimento Interno do TCU, arquivar este processo, sem julgamento de mérito; 
 9.2. dar ciência deste acórdão aos responsáveis e à Financiadora de Estudos e Projetos (Finep) .

Tomada de contas especial instaurada pela Financiadora de Estudos e Projetos em razão da não comprovação da regular aplicação dos recursos repassados por meio de convênio cujo objeto era a ampliação e consolidação do polo de fibras naturais no estado do Pará.

Primeira Câmara

Núcleo de Ação para o Desenvolvimento Sustentável (00.715.264/0001-21).

3. Responsáveis: Newton Cardoso Filho (XXX.478.332-XX); Núcleo de Ação para o Desenvolvimento Sustentável (00.715.264/0001-21); Thomas Adalbert Mitschein (XXX.890.582-XX).

13.1. Ministros presentes: Walton Alencar Rodrigues (Presidente), Bruno Dantas (Relator) e Vital do Rêgo.
13.2. Ministros-Substitutos presentes: Augusto Sherman Cavalcanti e Weder de Oliveira.

BRUNO DANTAS

Por registrar as principais ocorrências dos autos até o momento, resumindo os fundamentos das peças acostadas, adoto como relatório, com os ajustes necessários, a instrução da secretaria responsável pela análise do processo (peça 153) , que contou com a anuência do corpo diretivo da unidade (peças 154-155) e do Ministério Público junto ao TCU (peça 156) :
"INTRODUÇÃO
1. Cuidam os autos de tomada de contas especial instaurada pela Financiadora de Estudos e Projetos, em desfavor do Núcleo de Ação Para o Desenvolvimento Sustentável (00.715.264/0001-21) , de Thomas Adalbert Mitschein (XXX.890.582-XX) e de Newton Cardoso Filho (XXX.478.332-XX) , em razão de não comprovação da regular aplicação dos recursos repassados pela União por meio do Convênio 22.01.0582.00, registro Siafi 428176 (peça 4) , firmado entre o Fundo Nacional de Desenvolvimento Científico e Tecnológico e o Núcleo de Ação Para o Desenvolvimento Sustentável, e que tinha por objeto o instrumento descrito como 'CT-V. Amarelo - apoio ao desenvolvimento científico e tecnológico'.
HISTÓRICO
2. Em 29/3/2018, com fundamento na IN/TCU 71/2012, alterada pela IN/TCU 76/2016 e DN/TCU 155/2016, o dirigente da Financiadora de Estudos e Projetos autorizou a instauração da tomada de contas especial (peça 108) . O processo foi registrado no sistema e-TCE com o número 272/2018.
3. O Convênio 22.01.0582.00, registro Siafi 428176, foi firmado no valor de R$ 660.225,00, sendo R$ 446.225,00 à conta do concedente e R$ 214.000,00 referentes à contrapartida do convenente. Teve vigência de 19/12/2001 a 19/12/2002, com prazo para apresentação da prestação de contas em 17/2/2003. Os repasses efetivos da União totalizaram R$ 446.225,00 (peça 107) .
4. A prestação de contas e complementações enviadas foram analisadas por meio do documento constante na peça 8.
5. O fundamento para a instauração da Tomada de Contas Especial, conforme consignado na matriz de responsabilização elaborada pelo tomador de contas, foi a constatação da seguinte irregularidade:
'Não comprovação da boa e regular aplicação dos recursos recebidos da União, por meio do Convênio 22.01.0582.00, celebrado entre a Finep e o POEMAR.'
6. Os responsáveis arrolados na fase interna foram devidamente comunicados e, diante da ausência de justificativas suficientes para elidir a irregularidade e da não devolução dos recursos, instaurou-se a tomada de contas especial.
7. No relatório (peça 127) , o tomador de contas concluiu que o prejuízo importaria no valor atualizado sem juros em 21/8/2019 de R$ 542.015,85, imputando-se a responsabilidade a Núcleo de Ação Para o Desenvolvimento Sustentável, na condição de contratado, Thomas Adalbert Mitschein, Presidente e Ordenador de Despesa, no período de 24/5/2001 até o momento, na condição de dirigente, e Newton Cardoso Filho, Tesoureiro, no período de 24/5/2001 até o momento, na condição de dirigente.
8. Em 26/3/2019, a Controladoria-Geral da União emitiu o relatório de auditoria (peça 128) , em concordância com o relatório do tomador de contas. O certificado de auditoria e o parecer do dirigente do órgão de controle interno concluíram pela irregularidade das presentes contas (peças 129 e 130) .
9. Em 23/4/2019, o ministro responsável pela área atestou haver tomado conhecimento das conclusões contidas no relatório e certificado de auditoria, bem como do parecer conclusivo do dirigente do órgão de controle interno, manifestando-se pela irregularidade das contas, e determinou o encaminhamento do processo ao Tribunal de Contas da União (peça 131) .
10. Na instrução inicial (peça 134) , analisando-se os documentos nos autos, concluiu-se pela necessidade de realização de citação para as irregularidades abaixo:
10.1. Irregularidade 1: não comprovação da boa e regular aplicação dos recursos recebidos da União, no âmbito do Convênio 22.01.0582.00, celebrado entre a Finep e o POEMAR, em face da realização de despesas em itens não permitidos ou incompatíveis com o objeto da avença, a exemplo de: pagamento de diárias a pessoas não relacionadas na equipe; despesas indevidas com taxas bancárias e multas por atraso; e pagamentos a pessoas físicas em rubricas indevidas, dentre outros.
10.1.1. Evidências da irregularidade: documentos técnicos presentes nas peças 16, 114, 110, 7, 88, 9, 4, 84, 91, 119, 90, 85, 107, 89, 103, 93, 115, 92, 2, 96, 87, 123, 10, 8, 94, 108, 102 e 86.
10.1.2. Normas infringidas: Constituição Federal art. 37, caput c/c o art. 70, parágrafo único; Decreto-lei 200/67, art. 38 da IN/STN/01/97; Art. 8º da Lei 8.443/92 e as Cláusulas XI.7 e XIV.2 do Convênio.
Débitos relacionados aos responsáveis Newton Cardoso Filho (XXX.478.332-XX) , Núcleo de Ação Para o Desenvolvimento Sustentável (00.715.264/0001-21) e Thomas Adalbert Mitschein (XXX.890.582-XX) :
	Data de ocorrência
	Valor histórico (R$) 

	3/1/2002
	8,00

	10/1/2002
	612,00

	10/1/2002
	200,00

	10/1/2002
	149,20

	10/1/2002
	100,00

	10/1/2002
	185,00

	18/1/2002
	1,60

	18/1/2002
	300,00

	21/1/2002
	0,40

	24/1/2002
	2.700,00

	24/1/2002
	400,00

	25/1/2002
	1,60

	28/1/2002
	100,00

	28/1/2002
	0,40

	30/1/2002
	0,80

	31/1/2002
	0,80

	4/2/2002
	8,00

	14/2/2002
	92,40

	14/2/2002
	72,15

	18/2/2002
	350,00

	18/2/2002
	889,00

	19/2/2002
	480,00

	22/2/2002
	0,40

	25/2/2002
	1,20

	25/2/2002
	150,00

	27/2/2002
	0,40

	1/3/2002
	100,00

	4/3/2002
	8,00

	2/4/2002
	8,00

	18/4/2002
	630,00

	25/4/2002
	0,40

	29/4/2002
	0,40

	3/5/2002
	8,00

	7/5/2002
	900,00

	20/5/2002
	100,00

	20/5/2002
	1.348,28

	22/5/2002
	5,00

	27/5/2002
	560,00

	27/5/2002
	225,00

	29/5/2002
	504,85

	29/5/2002
	132,15

	4/6/2002
	8,00

	4/6/2002
	195,65

	6/6/2002
	350,00

	6/6/2002
	110,00

	6/6/2002
	25,00

	6/6/2002
	674,14

	10/6/2002
	2,00

	10/6/2002
	10.550,00

	10/6/2002
	7.500,00

	11/6/2002
	1,20

	14/6/2002
	212,93

	14/6/2002
	52,23

	14/6/2002
	10,84

	14/6/2002
	0,40

	18/6/2002
	20,00

	18/6/2002
	0,80

	18/6/2002
	100,00

	18/6/2002
	630,00

	19/6/2002
	0,40

	20/6/2002
	0,40

	25/6/2002
	66,70

	25/6/2002
	59,19

	25/6/2002
	270,31

	25/6/2002
	16,00

	25/6/2002
	0,40

	25/6/2002
	20,50

	25/6/2002
	3,30

	25/6/2002
	14,00

	28/6/2002
	0,40

	28/6/2002
	200,00

	1/7/2002
	0,40

	2/7/2002
	19,00

	2/7/2002
	85,00

	2/7/2002
	8,00

	2/7/2002
	2.500,00

	2/7/2002
	51,00

	2/7/2002
	2.077,00

	2/7/2002
	900,00

	2/7/2002
	5.250,00

	4/7/2002
	1.080,00

	8/7/2002
	86,00

	8/7/2002
	64,00

	8/7/2002
	200,00

	9/7/2002
	9,90

	9/7/2002
	177,00

	9/7/2002
	70,50

	9/7/2002
	23,00

	9/7/2002
	0,40

	9/7/2002
	674,14

	10/7/2002
	10,00

	10/7/2002
	1,20

	16/7/2002
	0,80

	18/7/2002
	0,40

	19/7/2002
	295,85

	19/7/2002
	34,15

	22/7/2002
	40,00

	25/7/2002
	50,00

	26/7/2002
	1,20

	29/7/2002
	400,00

	29/7/2002
	90,14

	29/7/2002
	100,00

	29/7/2002
	49,86

	29/7/2002
	200,00

	29/7/2002
	200,00

	30/7/2002
	2,00

	31/7/2002
	0,80

	2/8/2002
	8,00

	5/8/2002
	100,00

	6/8/2002
	500,00

	19/8/2002
	30,00

	19/8/2002
	36,74

	19/8/2002
	14,00

	19/8/2002
	100,00

	20/8/2002
	235,00

	20/8/2002
	88,86

	20/8/2002
	76,14

	23/8/2002
	100,00

	29/8/2002
	57,30

	29/8/2002
	350,00

	30/8/2002
	30,00

	30/8/2002
	70,00

	3/9/2002
	8,00

	10/9/2002
	98,00

	10/9/2002
	52,00

	12/9/2002
	100,00

	16/9/2002
	125,43

	16/9/2002
	330,75

	16/9/2002
	80,00

	16/9/2002
	43,82

	18/9/2002
	456,00

	30/9/2002
	457,55

	30/9/2002
	754,00

	30/9/2002
	292,45

	30/9/2002
	300,00

	1/10/2002
	76,12

	1/10/2002
	121,35

	1/10/2002
	32,53

	2/10/2002
	8,00

	7/10/2002
	66,00

	7/10/2002
	19,00

	11/10/2002
	179,00

	11/10/2002
	410,00

	16/10/2002
	1.203,78

	16/10/2002
	152,80

	16/10/2002
	78,42

	16/10/2002
	100,00

	17/10/2002
	16,65

	17/10/2002
	80,00

	17/10/2002
	40,00

	17/10/2002
	200,00

	17/10/2002
	50,00

	21/10/2002
	420,50

	21/10/2002
	300,00

	22/10/2002
	0,80

	23/10/2002
	120,00

	23/10/2002
	0,80

	24/10/2002
	10,00

	24/10/2002
	40,00

	25/10/2002
	710,00

	25/10/2002
	90,00

	25/10/2002
	0,40

	28/10/2002
	0,80

	29/10/2002
	200,00

	29/10/2002
	180,00

	30/10/2002
	0,40

	4/11/2002
	140,85

	4/11/2002
	79,45

	4/11/2002
	8,00

	4/11/2002
	450,00

	4/11/2002
	300,00

	5/11/2002
	500,00

	6/11/2002
	67,20

	7/11/2002
	5,00

	8/11/2002
	477,73

	8/11/2002
	554,57

	8/11/2002
	118,00

	11/11/2002
	160,00

	11/11/2002
	100,00

	13/11/2002
	0,40

	13/11/2002
	90,00

	14/11/2002
	50,00

	14/11/2002
	150,00

	14/11/2002
	500,00

	18/11/2002
	0,80

	19/11/2002
	113,20

	20/11/2002
	0,80

	21/11/2002
	0,40

	25/11/2002
	0,40

	3/12/2002
	8,00

	4/12/2002
	206,60

	4/12/2002
	99,00

	4/12/2002
	100,00

	9/12/2002
	100,00

	12/12/2002
	1.000,00

	12/12/2002
	500,00

	12/12/2002
	500,00

	17/12/2002
	611,03

	17/12/2002
	600,00

	17/12/2002
	100,00

	17/12/2002
	150,00

	18/12/2002
	200,00

	18/12/2002
	550,00

	18/12/2002
	550,00

	18/12/2002
	800,00

	18/12/2002
	350,00

	18/12/2002
	850,00

	19/12/2002
	6.736,87

	19/12/2002
	119.752,82

	19/12/2002
	8.388,22

	20/12/2002
	1,20

10.1.3. Cofre credor: Fundo Nacional de Desenvolvimento Científico e Tecnológico.
10.1.4. Responsável: Núcleo de Ação Para o Desenvolvimento Sustentável (00.715.264/0001-21) .
10.1.4.1. Conduta: realizar despesas na execução do instrumento em questão em itens não permitidos ou incompatíveis com as especificações constantes do termo aprovado, inviabilizando a comprovação da boa e regular aplicação dos recursos federais transferidos.
10.1.4.2. Nexo de causalidade: A utilização de recursos federais transferidos no âmbito do instrumento em questão em itens não permitidos ou incompatíveis com o termo aprovado resultou na impugnação das referidas despesas e, consequentemente, em dano ao erário.
10.1.4.3. Culpabilidade: não há excludentes de ilicitude, de culpabilidade e de punibilidade; é razoável supor que o administrador responsável pela pessoa jurídica tinha consciência da ilicitude de sua conduta; era exigível conduta diversa da praticada, qual seja, aplicar os recursos federais transferidos exclusivamente em itens permitidos ou compatíveis com o respectivo termo aprovado.
10.1.5. Responsável: Thomas Adalbert Mitschein (XXX.890.582-XX) .
10.1.5.1. Conduta: realizar despesas na execução do instrumento em questão em itens não permitidos ou incompatíveis com as especificações constantes do termo aprovado, inviabilizando a comprovação da boa e regular aplicação dos recursos federais transferidos.
10.1.5.2. Nexo de causalidade: A utilização de recursos federais transferidos no âmbito do instrumento em questão em itens não permitidos ou incompatíveis com o termo aprovado resultou na impugnação das referidas despesas e, consequentemente, em dano ao erário.
10.1.5.3. Culpabilidade: não há excludentes de ilicitude, de culpabilidade e de punibilidade; é razoável supor que o responsável tinha consciência da ilicitude de sua conduta; era exigível conduta diversa da praticada, qual seja, aplicar os recursos federais transferidos exclusivamente em itens permitidos ou compatíveis com o respectivo termo aprovado.
10.1.6. Responsável: Newton Cardoso Filho (XXX.478.332-XX) .
10.1.6.1. Conduta: realizar despesas na execução do instrumento em questão em itens não permitidos ou incompatíveis com as especificações constantes do termo aprovado, inviabilizando a comprovação da boa e regular aplicação dos recursos federais transferidos.
10.1.6.2. Nexo de causalidade: A utilização de recursos federais transferidos no âmbito do instrumento em questão em itens não permitidos ou incompatíveis com o termo aprovado resultou na impugnação das referidas despesas e, consequentemente, em dano ao erário.
10.1.6.3. Culpabilidade: não há excludentes de ilicitude, de culpabilidade e de punibilidade; é razoável supor que o responsável tinha consciência da ilicitude de sua conduta; era exigível conduta diversa da praticada, qual seja, aplicar os recursos federais transferidos exclusivamente em itens permitidos ou compatíveis com o respectivo termo aprovado.
11. Encaminhamento: citação.
12. Em cumprimento ao pronunciamento da unidade (peça 136) , foi efetuada citação dos responsáveis, nos moldes adiante:
a) Núcleo de Ação Para o Desenvolvimento Sustentável - promovida a citação do responsável, conforme delineado adiante:
	Comunicação: Ofício 7733/2019 - Secex-TCE (peça 139) 
Data da Expedição: 17/10/2019
Data da Ciência: 24/10/2019 (peça 140) 
Nome Recebedor: Carlos Rocha
Observação: Ofício enviado para o endereço do responsável, conforme pesquisa de endereço nos sistemas corporativos do TCU.
Fim do prazo para a defesa: 8/11/2019
	
b) Thomas Adalbert Mitschein - promovida a citação do responsável, conforme delineado adiante:
	Comunicação: Ofício 7732/2019 - Secex-TCE (peça 138) 
Data da Expedição: 17/10/2019
Data da Ciência: não houve (Não procurado) (peça 141) 
Observação: Ofício enviado para o endereço do responsável, conforme pesquisa de endereço no sistema da Receita Federal.
Observação 2: responsável compareceu aos autos por meio de sua procuradora legalmente constituída (peça 142) 
	
c) Newton Cardoso Filho - promovida a citação do responsável, conforme delineado adiante:
	Comunicação: Ofício 7731/2019 - Secex-TCE (peça 137) 
Data da Expedição: 17/10/2019
Data da Ciência: não houve (Desconhecido) (peça 147) 
Observação: Ofício enviado para o endereço do responsável, conforme pesquisa de endereço nos sistemas corporativos do TCU.
	
	Comunicação: Ofício 0058/2020 - Seproc (peça 150) 
Data da Expedição: 13/1/2020
Data da Ciência: 22/1/2020 (peça 151) 
Nome Recebedor: Layla Amaral
Observação: Ofício enviado para o endereço do responsável, conforme pesquisa de endereço no sistema da Receita Federal.
Fim do prazo para a defesa: 6/2/2020
	
13. Conforme Despacho de Conclusão das Comunicações Processuais (peça 152) , as providências inerentes às comunicações processuais foram concluídas.
14. Transcorrido o prazo regimental, os responsáveis Núcleo de Ação Para o Desenvolvimento Sustentável, Thomas Adalbert Mitschein e Newton Cardoso Filho permaneceram silentes, devendo ser considerados reveis, nos termos do art. 12, §3º, da Lei 8.443/1992.
ANÁLISE DOS PRESSUPOSTOS DE PROCEDIBILIDADE DA IN/TCU 71/2012
Apreciação do Prejuízo ao Contraditório e Ampla Defesa
15. Verifica-se que houve o transcurso de mais de dez anos desde o fato gerador sem que tenha havido a notificação dos responsáveis pela autoridade administrativa federal competente (art. 6º, inciso II, c/c art. 19 da IN/TCU 71/2012, modificada pela IN/TCU 76/2016) , uma vez que o fato gerador da irregularidade sancionada ocorreu em 20/12/2002 e os responsáveis foram notificados sobre a irregularidade pela autoridade administrativa competente conforme peças 84-90, 93-96, 110 e 111.
16. Entretanto, o simples decurso de dez anos entre a data da irregularidade e a citação não é suficiente para o arquivamento da tomada de contas especial, devendo ser analisados os elementos constantes dos autos, para averiguar se houve realmente prejuízo ao contraditório e à ampla defesa. As decisões adiante ilustram esse entendimento:
Acórdão 550/2020-TCU-Plenário, rel. Vital do Rêgo:
'O transcurso do lapso de dez anos para dispensa de instauração da tomada de contas especial, apesar de admitido em tese, precisa ser avaliado em confronto com os elementos disponíveis em cada caso, com o objetivo de verificar se houve, de fato, prejuízo ao pleno exercício do contraditório e da ampla defesa.'
Acórdão 444/2016-TCU-Segunda Câmara, rel. Augusto Nardes:
'O mero transcurso do prazo de dez anos entre a data do ato irregular e a citação não é razão suficiente para o arquivamento da tomada de contas especial, sem exame de mérito. É preciso que, além disso, fique demonstrado efetivo prejuízo à ampla defesa.'
17. No presente caso, inexistem quaisquer indícios de que tal prejuízo tenha de fato ocorrido. Ademais, em nenhum momento houve tal arguição por parte dos responsáveis arrolados, razão pela qual entende-se que deve ser dado prosseguimento regular ao processo.
Valor de Constituição da TCE.
18. Verifica-se, ainda, que o valor atualizado do débito apurado (sem juros) em 1/1/2017 é de R$ 495.464,37, portanto superior ao limite mínimo de R$ 100.000,00, na forma estabelecida conforme os arts. 6º, inciso I, e 19 da IN/TCU 71/2012, modificada pela IN/TCU 76/2016.
OUTROS PROCESSOS/DÉBITOS NOS SISTEMAS DO TCU COM OS MESMOS RESPONSÁVEIS
19. Informa-se que foi encontrado processo no Tribunal com os mesmos responsáveis:
	Responsável
	Processos

	Núcleo de Ação Para o Desenvolvimento Sustentável
	Processo 011.844/2016-7 [CBEX, encerrado, 'Cobrança Executiva de débito originária do AC AC-6993-40/2014-1C, referente ao TC Processo 043.906/2012-5']
Processo 015.973/2016-6 [CBEX, encerrado, 'Cobrança Executiva de débito originária do AC-8122-45/2014-1C, referente ao TC Processo 007.690/2012-6']
Processo 011.633/2018-2 [CBEX, encerrado, 'Cobrança Executiva de multa originária do AC-10809-34/2016-2C, referente ao TC Processo 032.698/2014-3']
Processo 011.632/2018-6 [CBEX, encerrado, 'Cobrança Executiva de débito originária do AC-10809-34/2016-2C, referente ao TC Processo 032.698/2014-3']
Processo 006.398/2017-0 [CBEX, encerrado, 'Cobrança Executiva de débito originária do AC-2819-14/2016-1C, referente ao TC Processo 026.757/2012-5']
Processo 024.897/2017-5 [CBEX, encerrado, 'Cobrança Executiva de débito originária do AC-4333-26/2015-1C, referente ao TC Processo 007.585/2012-8']
Processo 014.667/2017-7 [CBEX, encerrado, 'Cobrança Executiva de débito originária do AC-3383-13/2017-2C, referente ao TC Processo 009.454/2016-0']
Processo 014.666/2017-0 [CBEX, encerrado, 'Cobrança Executiva de débito originária do AC-3383-13/2017-2C, referente ao TC Processo 009.454/2016-0']
Processo 011.842/2017-2 [CBEX, encerrado, 'Cobrança Executiva de débito originária do AC-443-3/2017-1C, referente ao TC Processo 004.019/2012-1']
Processo 026.718/2016-2 [CBEX, encerrado, 'Cobrança Executiva de multa originária do AC-7508-44/2013-2C, referente ao TC Processo 022.187/2009-8']
Processo 026.714/2016-7 [CBEX, encerrado, 'Cobrança Executiva de débito originária do AC-7508-44/2013-2C, referente ao TC Processo 022.187/2009-8']
Processo 032.698/2014-3 [TCE, encerrado, 'Contrato de Repasse 157.863-40/2003 (Siafi 491445) . Objetivo: execução no âmbito do PRONAF, de Capacitação de agricultores familiares no Município de Belém']
Processo 009.454/2016-0 [TCE, encerrado, 'Convênio 11/2005 (Siafi: 543438) . Objeto: Insumos técnicos para facilitar o processo de comercialização realizado por empreendedores, apoiados através de iniciativas de fortalecimento de Arranjos Produtivos Locais (APL) , melhorando a articulação confiável entre a oferta de produtos amazônicos sustentáveis e a demanda de mercados locais, Regionais, nacionais ou internacionais']
Processo 043.906/2012-5 [TCE, encerrado, 'Contrato Administrativo 014/99-SETEPS (Secretaria Executiva do Trabalho e Promoção Social-SETEPS/PA e Núcleo de Ação para o Desenvolvimento Sustentável-POEMAR) , celebrado com recursos originários do Convênio MTE/SEFOR/CODEFAT 21/99 (Siafi 371068) . Objeto: qualificação profissional no âmbito do PLANFOR']
Processo 026.757/2012-5 [TCE, encerrado, 'Contrato Administrativo 5/2000-SETEPS (Secretaria Executiva do Trabalho e Promoção Social-SETEPS/PA e Núcleo de Ação para o Desenvolvimento Sustentável-POEMAR) , celebrado com recursos originários do Convênio MTE/SEFOR/CODEFAT 21/99 (Siafi 371068) . Objeto: qualificação profissional no âmbito do PLANFOR']
Processo 004.019/2012-1 [TCE, encerrado, 'Contrato Administrativo 014/99-SETEPS (Secretaria Executiva do Trabalho e Promoção Social-SETEPS/PA e Núcleo de Ação para o Desenvolvimento Sustentável-POEMAR) , celebrado com recursos originários do Convênio MTE/SEFOR/CODEFAT 21/99 (Siafi 371068) . Objeto: qualificação profissional no âmbito do PLANFOR']
Processo 003.253/2013-9 [TCE, encerrado, 'Contrato Administrativo 049/99-SETEPS (Secretaria Executiva do Trabalho e Promoção Social-SETEPS/PA e Núcleo de Ação para o Desenvolvimento Sustentável-POEMAR) , celebrado com recursos originários do Convênio MTE/SEFOR/CODEFAT 21/99 (Siafi 371068) . Objeto: qualificação profissional no âmbito do PLANFOR']
Processo 007.690/2012-6 [TCE, encerrado, 'Contrato Administrativo 014/99-SETEPS (Secretaria Executiva do Trabalho e Promoção Social-SETEPS/PA e Núcleo de Ação para o Desenvolvimento Sustentável-POEMAR) , celebrado com recursos originários do Convênio MTE/SEFOR/CODEFAT 21/99 (Siafi 371068) . Objeto: qualificação profissional no âmbito do PLANFOR']
Processo 007.585/2012-8 [TCE, encerrado, 'Contrato Administrativo 012/00-SETEPS (Secretaria Executiva do Trabalho e Promoção Social-SETEPS/PA e Núcleo de Ação para o Desenvolvimento Sustentável-POEMAR) , celebrado com recursos originários do Convênio MTE/SEFOR/CODEFAT 21/99 (Siafi 371068) . Objeto: qualificação profissional no âmbito do PLANFOR']
Processo 022.187/2009-8 [TCE, encerrado, 'Contrato Administrativo 039/99-SETEPS (Secretaria Executiva do Trabalho e Promoção Social-SETEPS/PA e Núcleo de Ação para o Desenvolvimento Sustentável-POEMAR) , celebrado com recursos originários do Convênio MTE/SEFOR/CODEFAT 21/99 (Siafi 371068) . Objeto: qualificação profissional no âmbito do PLANFOR']

	Thomas Adalbert Mitschein
	Processo 026.720/2016-7 [CBEX, encerrado, 'Cobrança Executiva de multa originária do (s) AC (s) AC-7508-44/2013-2C , referente ao TC Processo 022.187/2009-8']
Processo 026.714/2016-7 [CBEX, encerrado, 'Cobrança Executiva de débito originária do (s) AC (s) AC-7508-44/2013-2C , referente ao TC Processo 022.187/2009-8']
Processo 003.253/2013-9 [TCE, encerrado, 'Contrato Administrativo 049/99-SETEPS (Secretaria Executiva do Trabalho e Promoção Social-SETEPS/PA e Núcleo de Ação para o Desenvolvimento Sustentável-POEMAR) , celebrado com recursos originários do Convênio MTE/SEFOR/CODEFAT 21/99 (Siafi 371068) . Objeto: qualificação profissional no âmbito do PLANFOR']
Processo 043.906/2012-5 [TCE, encerrado, 'Contrato Administrativo 014/99-SETEPS (Secretaria Executiva do Trabalho e Promoção Social-SETEPS/PA e Núcleo de Ação para o Desenvolvimento Sustentável-POEMAR) , celebrado com recursos originários do Convênio MTE/SEFOR/CODEFAT 21/99 (Siafi 371068) . Objeto: qualificação profissional no âmbito do PLANFOR']
Processo 026.757/2012-5 [TCE, encerrado, 'Contrato Administrativo 5/2000-SETEPS (Secretaria Executiva do Trabalho e Promoção Social-SETEPS/PA e Núcleo de Ação para o Desenvolvimento Sustentável-POEMAR) , celebrado com recursos originários do Convênio MTE/SEFOR/CODEFAT 21/99 (Siafi 371068) . Objeto: qualificação profissional no âmbito do PLANFOR']
Processo 007.690/2012-6 [TCE, encerrado, 'Contrato Administrativo 014/99-SETEPS (Secretaria Executiva do Trabalho e Promoção Social-SETEPS/PA e Núcleo de Ação para o Desenvolvimento Sustentável-POEMAR) , celebrado com recursos originários do Convênio MTE/SEFOR/CODEFAT 21/99 (Siafi 371068) . Objeto: qualificação profissional no âmbito do PLANFOR']
Processo 007.585/2012-8 [TCE, encerrado, 'Contrato Administrativo 012/00-SETEPS (Secretaria Executiva do Trabalho e Promoção Social-SETEPS/PA e Núcleo de Ação para o Desenvolvimento Sustentável-POEMAR) , celebrado com recursos originários do Convênio MTE/SEFOR/CODEFAT 21/99 (Siafi 371068) . Objeto: qualificação profissional no âmbito do PLANFOR']
Processo 004.019/2012-1 [TCE, encerrado, 'Contrato Administrativo 014/99-SETEPS (Secretaria Executiva do Trabalho e Promoção Social-SETEPS/PA e Núcleo de Ação para o Desenvolvimento Sustentável-POEMAR) , celebrado com recursos originários do Convênio MTE/SEFOR/CODEFAT 21/99 (Siafi 371068) . Objeto: qualificação profissional no âmbito do PLANFOR']
Processo 022.187/2009-8 [TCE, encerrado, 'Contrato Administrativo 039/99-SETEPS (Secretaria Executiva do Trabalho e Promoção Social-SETEPS/PA e Núcleo de Ação para o Desenvolvimento Sustentável-POEMAR) , celebrado com recursos originários do Convênio MTE/SEFOR/CODEFAT 21/99 (Siafi 371068) . Objeto: qualificação profissional no âmbito do PLANFOR']

20. A tomada de contas especial está, assim, devidamente constituída e em condição de ser instruída.
EXAME TÉCNICO
Da validade das notificações:
21. Preliminarmente, cumpre tecer breves considerações sobre a forma como são realizadas as comunicações processuais no TCU. A esse respeito, destacam-se o art. 179, do Regimento Interno do TCU (Resolução 155, de 4/12/2002) e o art. 4º, inciso III, § 1º, da Resolução TCU 170, de 30 de junho de 2004, in verbis:
Regimento Interno do TCU
'Art. 179. A citação, a audiência ou a notificação, bem como a comunicação de diligência, farse-ão:
I - mediante ciência da parte, efetivada por servidor designado, por meio eletrônico, fac-símile, telegrama ou qualquer outra forma, desde que fique confirmada inequivocamente a entrega da comunicação ao destinatário;
II - mediante carta registrada, com aviso de recebimento que comprove a entrega no endereço do destinatário;
III - por edital publicado no Diário Oficial da União, quando o seu destinatário não for localizado.'
Resolução-TCU 170/2004
'Art. 3º As comunicações serão dirigidas ao responsável, ou ao interessado, ou ao dirigente de órgão ou entidade, ou ao representante legal ou ao procurador constituído nos autos, com poderes expressos no mandato para esse fim, por meio de:
I - correio eletrônico, fac-símile ou telegrama;
II - servidor designado;
III - carta registrada, com aviso de recebimento;
IV - edital publicado no Diário Oficial da União, quando o seu destinatário não for localizado, nas hipóteses em que seja necessário o exercício de defesa.
Art. 4º. Consideram-se entregues as comunicações:
I - efetivadas conforme disposto nos incisos I e II do artigo anterior, mediante confirmação da ciência do destinatário;
II - realizadas na forma prevista no inciso III do artigo anterior, com o retorno do aviso de recebimento, entregue comprovadamente no endereço do destinatário;
III - na data de publicação do edital no Diário Oficial da União, quando realizadas na forma prevista no inciso IV do artigo anterior.
§ 1º O endereço do destinatário deverá ser previamente confirmado mediante consulta aos sistemas disponíveis ao Tribunal ou a outros meios de informação, a qual deverá ser juntada ao respectivo processo.'
22. Bem se vê, portanto, que a validade da citação via postal não depende de que o aviso de recebimento seja assinado pelo próprio destinatário da comunicação, o que dispensa, no caso em tela, a entrega do AR em 'mãos próprias'. A exigência da norma é no sentido de o Tribunal verificar se a correspondência foi entregue no endereço correto, residindo aqui a necessidade de certeza inequívoca.
23. Não é outra a orientação da jurisprudência do TCU, conforme se verifica dos julgados a seguir transcritos:
'São válidas as comunicações processuais entregues, mediante carta registrada, no endereço correto do responsável, não havendo necessidade de que o recebimento seja feito por ele próprio' (Acórdão 3648/2013-TCU-Segunda Câmara, Relator Ministro JOSÉ JORGE) ;
'É prescindível a entrega pessoal das comunicações pelo TCU, razão pela qual não há necessidade de que o aviso de recebimento seja assinado pelo próprio destinatário. Entregandose a correspondência no endereço correto do destinatário, presume-se o recebimento da citação.' (Acórdão 1019/2008-TCU-Plenário, Relator Ministro BENJAMIN ZYMLER) ;
'As comunicações do TCU, inclusive as citações, deverão ser realizadas mediante Aviso de Recebimento - AR, via Empresa Brasileira de Correios e Telégrafos, bastando para sua validade que se demonstre que a correspondência foi entregue no endereço correto.' (Acórdão 1526/2007-TCU-Plenário, Relator Ministro AROLDO CEDRAZ) .
24. A validade do critério de comunicação processual do TCU foi referendada pelo Supremo Tribunal Federal, nos termos do julgamento do MS-AgR 25.816/DF, por meio do qual se afirmou a desnecessidade da ciência pessoal do interessado, entendendo-se suficiente a comprovação da entrega do 'AR' no endereço do destinatário:
'Ementa: agravo regimental. Mandado de segurança. Desnecessidade de intimação pessoal das decisões do tribunal de contas da união. art. 179 do regimento interno do TCU. Intimação do ato impugnado por carta registrada, iniciado o prazo do art. 18 da lei 1.533/51 da data constante do aviso de recebimento. Decadência reconhecida. Agravo improvido.
O envio de carta registrada com aviso de recebimento está expressamente enumerado entre os meios de comunicação de que dispõe o Tribunal de Contas da União para proceder às suas intimações.
O inciso II do art. 179 do Regimento Interno do TCU é claro ao exigir apenas a comprovação da entrega no endereço do destinatário, bastando o aviso de recebimento simples.'
Da revelia dos responsáveis Núcleo de Ação Para o Desenvolvimento Sustentável, Thomas Adalbert Mitschein e Newton Cardoso Filho
25. No caso vertente, a citação de cada um dos responsáveis se deu em endereços provenientes de pesquisas de endereços realizadas pelo TCU (vide parágrafos acima) , porquanto, devido ao insucesso de realizar a citação em endereços constantes nos sistemas CPF e CNPJ da Receita, buscou-se a notificação em endereços provenientes de sistemas públicos (TSE e Renach) e das bases de dados do próprio TCU. A entrega dos ofícios citatórios nesses endereços ficou comprovada, à exceção de Thomas, conforme detalhamento a seguir:
25.1. Núcleo de Ação Para o Desenvolvimento Sustentável, ofício 7733/2019 - Secex-TCE (peça 139) , origem nos sistemas corporativos do TCU.
25.2. Thomas Adalbert Mitschein, ofício 7732/2019 - Secex-TCE (peça 138) , origem no sistema da Receita Federal. Embora a comunicação tenha sido devolvida ao Tribunal, o responsável comparece aos autos por intermédio de seu representante jurídico, suprindo, portanto, a comunicação.
25.3. Newton Cardoso Filho, ofício 7731/2019 - Secex-TCE (peça 137) , origem nos sistemas corporativos do TCU e ofício 0058/2020 - Seproc (peça 150) , origem no sistema da Receita Federal.
26. Nos processos do TCU, a revelia não leva à presunção de que seriam verdadeiras todas as imputações levantadas contra os responsáveis, diferentemente do que ocorre no processo civil, em que a revelia do réu opera a presunção da verdade dos fatos narrados pelo autor (Acórdão 1009/2018-TCU-Plenário, Relator: BRUNO DANTAS; 2369/2013-TCU-Plenário, Relator: BENJAMIN ZYMLER e 2449/2013-TCU-Plenário, Relator: BENJAMIN ZYMLER) . Dessa forma, a avaliação da responsabilidade do agente não pode prescindir da prova existente no processo ou para ele carreada.
27. Ao não apresentar sua defesa, os responsáveis deixaram de produzir prova da regular aplicação dos recursos sob sua responsabilidade, em afronta às normas que impõem a obrigação legal de, sempre que demandados pelos órgãos de controle, apresentar os documentos que demonstrem a correta utilização das verbas públicas, a exemplo do contido no art. 93 do Decreto-Lei 200/1967: 'Quem quer que utilize dinheiros públicos terá de justificar seu bom e regular emprego na conformidade das leis, regulamentos e normas emanadas das autoridades administrativas competentes.'
28. Mesmo as alegações de defesa não sendo apresentadas, considerando o princípio da verdade real que rege esta Corte, procurou-se buscar, em manifestações dos responsáveis na fase interna desta Tomada de Contas Especial, se havia algum argumento que pudesse ser aproveitado a seu favor. Contudo, verificou-se que os argumentos apresentados na fase interna (peças 98, 99, 100, 101, 116, 117 e 118) não elidem as irregularidades apontadas.
29. Em se tratando de processo em que a parte interessada não se manifestou acerca das irregularidades imputadas, não há elementos para que se possa efetivamente aferir e reconhecer a ocorrência de boa-fé na conduta dos responsáveis, podendo este Tribunal, desde logo, proferir o julgamento de mérito pela irregularidade das contas, conforme os termos dos §§ 2º e 6º do art. 202 do Regimento Interno do TCU. (Acórdão 2064/2011-TCU-Primeira Câmara (relator: Ubiratan Aguiar) , 6.182/2011-TCU-1ª Câmara (relator: Weber de Oliveira) , 4.072/2010-TCU-1ª Câmara (Relator: Valmir Campelo) , 1.189/2009-TCU-1ª Câmara (Relator: Marcos Bemquerer) , 731/2008-TCU-Plenário (Relator: Aroldo Cedraz) .
30. Dessa forma, os responsáveis Núcleo de Ação Para o Desenvolvimento Sustentável, Thomas Adalbert Mitschein e Newton Cardoso Filho merecem ser considerados reveis, nos termos do art. 12, §3º, da Lei 8.443/1992, devendo as contas serem julgadas irregulares, condenando-os solidariamente ao débito apurado.
Prescrição da Pretensão Punitiva
31. Vale ressaltar que a pretensão punitiva do TCU, conforme Acórdão 1441/2016-TCU-Plenário, Relator: Benjamin Zymler, que uniformizou a jurisprudência acerca dessa questão, subordina-se ao prazo geral de prescrição indicado no art. 205 do Código Civil, que é de dez anos, contado da data de ocorrência da irregularidade sancionada, nos termos do art. 189 do Código Civil, sendo este prazo interrompido pelo ato que ordenar a citação, a audiência ou a oitiva dos responsáveis.
32. No caso em exame, ocorreu a prescrição, uma vez que a irregularidade sancionada ocorreu em 20/12/2002, e o ato de ordenação da citação ocorreu em 2/9/2019.
CONCLUSÃO
33. Em face da análise promovida na seção 'Exame Técnico', verifica-se que os responsáveis Núcleo de Ação Para o Desenvolvimento Sustentável, Thomas Adalbert Mitschein e Newton Cardoso Filho não lograram comprovar a boa e regular aplicação dos recursos, instados a se manifestar, optaram pelo silêncio, configurando a revelia, nos termos do §3º, do art. 12, da Lei 8.443/1992. Ademais, inexistem nos autos elementos que demonstrem a boa-fé dos responsáveis ou a ocorrência de outras excludentes de culpabilidade.
34. Verifica-se também que houve a prescrição da pretensão punitiva, conforme análise já realizada.
35. Tendo em vista que não constam dos autos elementos que permitam reconhecer a boa-fé dos responsáveis, sugere-se que as suas contas sejam julgadas irregulares, nos termos do art. 202, § 6º, do Regimento Interno do TCU, com a imputação do débito atualizado monetariamente e acrescido de juros de mora, nos termos do art. 202, §1º do Regimento Interno do TCU, descontado o valor eventualmente recolhido.
36. Por fim, como não houve elementos que pudessem modificar o entendimento acerca das irregularidades em apuração, mantém-se a matriz de responsabilização presente na peça 133.
PROPOSTA DE ENCAMINHAMENTO
37. Diante do exposto, submetemos os autos à consideração superior, propondo ao Tribunal:
a) considerar revéis os responsáveis Núcleo de Ação Para o Desenvolvimento Sustentável (00.715.264/0001-21) , Thomas Adalbert Mitschein (XXX.890.582-XX) e Newton Cardoso Filho (XXX.478.332-XX) , para todos os efeitos, dando-se prosseguimento ao processo, com fulcro no art. 12, § 3º, da Lei 8.443/1992;
b) . julgar irregulares, nos termos dos arts. 1º, inciso I, 16, inciso III, alíneas b e c, da Lei 8.443/1992, c/c os arts. 19 e 23, inciso III, da mesma Lei, as contas dos responsáveis Núcleo de Ação Para o Desenvolvimento Sustentável (00.715.264/0001-21) , Thomas Adalbert Mitschein (XXX.890.582-XX) e Newton Cardoso Filho (XXX.478.332-XX) , condenando-os solidariamente ao pagamento das importâncias a seguir especificadas, atualizadas monetariamente e acrescidas dos juros de mora, calculados a partir das datas discriminadas até a data da efetiva quitação do débito, fixando-lhes o prazo de quinze dias, para que comprovem, perante o Tribunal, o recolhimento das referidas quantias aos cofres do Fundo Nacional de Desenvolvimento Científico e Tecnológico, nos termos do art. 23, inciso III, alínea 'a', da citada lei, c/c o art. 214, inciso III, alínea 'a', do Regimento Interno do TCU.
Débitos relacionados ao responsável Newton Cardoso Filho (XXX.478.332-XX) em solidariedade com Núcleo de Ação Para o Desenvolvimento Sustentável (00.715.264/0001-21) e Thomas Adalbert Mitschein (XXX.890.582-XX) :
	Data de ocorrência
	Valor histórico (R$) 

	3/1/2002
	8,00

	10/1/2002
	612,00

	10/1/2002
	200,00

	10/1/2002
	149,20

	10/1/2002
	100,00

	10/1/2002
	185,00

	18/1/2002
	1,60

	18/1/2002
	300,00

	21/1/2002
	0,40

	24/1/2002
	2.700,00

	24/1/2002
	400,00

	25/1/2002
	1,60

	28/1/2002
	100,00

	28/1/2002
	0,40

	30/1/2002
	0,80

	31/1/2002
	0,80

	4/2/2002
	8,00

	14/2/2002
	92,40

	14/2/2002
	72,15

	18/2/2002
	350,00

	18/2/2002
	889,00

	19/2/2002
	480,00

	22/2/2002
	0,40

	25/2/2002
	1,20

	25/2/2002
	150,00

	27/2/2002
	0,40

	1/3/2002
	100,00

	4/3/2002
	8,00

	2/4/2002
	8,00

	18/4/2002
	630,00

	25/4/2002
	0,40

	29/4/2002
	0,40

	3/5/2002
	8,00

	7/5/2002
	900,00

	20/5/2002
	100,00

	20/5/2002
	1.348,28

	22/5/2002
	5,00

	27/5/2002
	560,00

	27/5/2002
	225,00

	29/5/2002
	504,85

	29/5/2002
	132,15

	4/6/2002
	8,00

	4/6/2002
	195,65

	6/6/2002
	350,00

	6/6/2002
	110,00

	6/6/2002
	25,00

	6/6/2002
	674,14

	10/6/2002
	2,00

	10/6/2002
	10.550,00

	10/6/2002
	7.500,00

	11/6/2002
	1,20

	14/6/2002
	212,93

	14/6/2002
	52,23

	14/6/2002
	10,84

	14/6/2002
	0,40

	18/6/2002
	20,00

	18/6/2002
	0,80

	18/6/2002
	100,00

	18/6/2002
	630,00

	19/6/2002
	0,40

	20/6/2002
	0,40

	25/6/2002
	66,70

	25/6/2002
	59,19

	25/6/2002
	270,31

	25/6/2002
	16,00

	25/6/2002
	0,40

	25/6/2002
	20,50

	25/6/2002
	3,30

	25/6/2002
	14,00

	28/6/2002
	0,40

	28/6/2002
	200,00

	1/7/2002
	0,40

	2/7/2002
	19,00

	2/7/2002
	85,00

	2/7/2002
	8,00

	2/7/2002
	2.500,00

	2/7/2002
	51,00

	2/7/2002
	2.077,00

	2/7/2002
	900,00

	2/7/2002
	5.250,00

	4/7/2002
	1.080,00

	8/7/2002
	86,00

	8/7/2002
	64,00

	8/7/2002
	200,00

	9/7/2002
	9,90

	9/7/2002
	177,00

	9/7/2002
	70,50

	9/7/2002
	23,00

	9/7/2002
	0,40

	9/7/2002
	674,14

	10/7/2002
	10,00

	10/7/2002
	1,20

	16/7/2002
	0,80

	18/7/2002
	0,40

	19/7/2002
	295,85

	19/7/2002
	34,15

	22/7/2002
	40,00

	25/7/2002
	50,00

	26/7/2002
	1,20

	29/7/2002
	400,00

	29/7/2002
	90,14

	29/7/2002
	100,00

	29/7/2002
	49,86

	29/7/2002
	200,00

	29/7/2002
	200,00

	30/7/2002
	2,00

	31/7/2002
	0,80

	2/8/2002
	8,00

	5/8/2002
	100,00

	6/8/2002
	500,00

	19/8/2002
	30,00

	19/8/2002
	36,74

	19/8/2002
	14,00

	19/8/2002
	100,00

	20/8/2002
	235,00

	20/8/2002
	88,86

	20/8/2002
	76,14

	23/8/2002
	100,00

	29/8/2002
	57,30

	29/8/2002
	350,00

	30/8/2002
	30,00

	30/8/2002
	70,00

	3/9/2002
	8,00

	10/9/2002
	98,00

	10/9/2002
	52,00

	12/9/2002
	100,00

	16/9/2002
	125,43

	16/9/2002
	330,75

	16/9/2002
	80,00

	16/9/2002
	43,82

	18/9/2002
	456,00

	30/9/2002
	457,55

	30/9/2002
	754,00

	30/9/2002
	292,45

	30/9/2002
	300,00

	1/10/2002
	76,12

	1/10/2002
	121,35

	1/10/2002
	32,53

	2/10/2002
	8,00

	7/10/2002
	66,00

	7/10/2002
	19,00

	11/10/2002
	179,00

	11/10/2002
	410,00

	16/10/2002
	1.203,78

	16/10/2002
	152,80

	16/10/2002
	78,42

	16/10/2002
	100,00

	17/10/2002
	16,65

	17/10/2002
	80,00

	17/10/2002
	40,00

	17/10/2002
	200,00

	17/10/2002
	50,00

	21/10/2002
	420,50

	21/10/2002
	300,00

	22/10/2002
	0,80

	23/10/2002
	120,00

	23/10/2002
	0,80

	24/10/2002
	10,00

	24/10/2002
	40,00

	25/10/2002
	710,00

	25/10/2002
	90,00

	25/10/2002
	0,40

	28/10/2002
	0,80

	29/10/2002
	200,00

	29/10/2002
	180,00

	30/10/2002
	0,40

	4/11/2002
	140,85

	4/11/2002
	79,45

	4/11/2002
	8,00

	4/11/2002
	450,00

	4/11/2002
	300,00

	5/11/2002
	500,00

	6/11/2002
	67,20

	7/11/2002
	5,00

	8/11/2002
	477,73

	8/11/2002
	554,57

	8/11/2002
	118,00

	11/11/2002
	160,00

	11/11/2002
	100,00

	13/11/2002
	0,40

	13/11/2002
	90,00

	14/11/2002
	50,00

	14/11/2002
	150,00

	14/11/2002
	500,00

	18/11/2002
	0,80

	19/11/2002
	113,20

	20/11/2002
	0,80

	21/11/2002
	0,40

	25/11/2002
	0,40

	3/12/2002
	8,00

	4/12/2002
	206,60

	4/12/2002
	99,00

	4/12/2002
	100,00

	9/12/2002
	100,00

	12/12/2002
	1.000,00

	12/12/2002
	500,00

	12/12/2002
	500,00

	17/12/2002
	611,03

	17/12/2002
	600,00

	17/12/2002
	100,00

	17/12/2002
	150,00

	18/12/2002
	200,00

	18/12/2002
	550,00

	18/12/2002
	550,00

	18/12/2002
	800,00

	18/12/2002
	350,00

	18/12/2002
	850,00

	19/12/2002
	6.736,87

	19/12/2002
	119.752,82

	19/12/2002
	8.388,22

	20/12/2002
	1,20

Valor atualizado do débito (com juros) em 29/6/2020: R$ 1.199.581,43
c)  autorizar, desde logo, a cobrança judicial das dívidas, caso não atendidas as notificações, na forma do disposto no art. 28, inciso II, da Lei 8.443/1992;
d) autorizar também, desde logo, se requerido, com fundamento no art. 28, inciso I, da Lei 8.443, de 1992, c/c o art. 217, §§ 1º e 2º do Regimento Interno do TCU, o parcelamento das dívidas em até 36 parcelas, incidindo, sobre cada parcela, corrigida monetariamente, os correspondentes acréscimos legais, fixando-lhe o prazo de quinze dias, a contar do recebimento da notificação, para comprovar, perante o Tribunal, o recolhimento da primeira parcela, e de trinta dias, a contar da parcela anterior, para comprovar os recolhimentos das demais parcelas, devendo incidir, sobre cada valor mensal, atualizado monetariamente, os juros de mora devidos, no caso do débito, na forma prevista na legislação em vigor, alertando os responsáveis de que a falta de comprovação do recolhimento de qualquer parcela importará o vencimento antecipado do saldo devedor, nos termos do § 2º do art. 217 do Regimento Interno deste Tribunal;
e) enviar cópia do Acórdão a ser prolatado, bem como do Relatório e do Voto que o fundamentarem à Procuradoria da República do Distrito Federal, nos termos do à § 3º do art. 16 da Lei 8.443/1992, c/c o § 7º do art. 209 do Regimento Interno do TCU, para adoção das medidas cabíveis; e
f) enviar cópia do Acórdão que vier a ser proferido à Financiadora de Estudos e Projetos e aos responsáveis, para ciência, informando que a presente deliberação, acompanhada do Relatório e do Voto que a fundamenta, está disponível para a consulta no endereço www.tcu.gov.br/acordaos, além de esclarecer que, caso requerido, o TCU poderá fornecer sem custos as correspondentes cópias, de forma impressa."
É o Relatório.

não há.

Subprocurador-Geral Paulo Soares Bugarin.

TOMADA DE CONTAS ESPECIAL. CONVÊNIO. FINANCIADORA DE ESTUDOS E PROJETOS. NÚCLEO DE AÇÃO PARA O DESENVOLVIMENTO SUSTENTÁVEL. REALIZAÇÃO DE DESPESAS EM ITENS NÃO PERMITIDOS OU INCOMPATÍVEIS COM O OBJETO DO AJUSTE. CITAÇÃO. REVELIA. FALHAS PROCESSUAIS. LONGO DECURSO DE TEMPO ENTRE AS IRREGULARIDADES APURADAS E A PRIMEIRA NOTIFICAÇÃO VÁLIDA DOS RESPONSÁVEIS. PREJUÍZO AO CONTRADITÓRIO E À AMPLA DEFESA. AUSÊNCIA DE PRESSUPOSTOS PARA CONSTITUIÇÃO E DE DESENVOLVIMENTO VÁLIDO DO PROCESSO. ARQUIVAMENTO.

TOMADA DE CONTAS ESPECIAL (TCE)

Secretaria de Controle Externo de Tomada de Contas Especial (SecexTCE).

Trata-se de tomada de contas especial (TCE) instaurada pela Financiadora de Estudos e Projetos (Finep) em desfavor do Núcleo de Ação para o Desenvolvimento Sustentável (Poemar) , de Thomas Adalbert Mitschein, seu presidente e ordenador das despesas, e de Newton Cardoso Filho, seu tesoureiro, em razão da não comprovação da regular aplicação dos recursos repassados por meio do Convênio 22.01.0582.00 (Siafi 428176) , que tinha por objeto a "ampliação e consolidação do polo de fibras naturais no estado do Pará" (peça 4, p. 1) .
Segundo o plano de trabalho, o objetivo do ajuste era promover a multiplicação de plantas de curauá, visando garantir o fornecimento, em larga escala, de mudas assépticas, por meio da produção anual de 3.000 mudas in vitro, da ampliação da área cultivada em 450 há por ano, e da capacitação de 250 produtores rurais por ano (peça 6, p. 1) .
O convênio foi firmado no valor de R$ 660.225,00, sendo R$ 446.225,00 à conta da Finep, com recursos oriundos do Fundo Nacional de Desenvolvimento Científico e Tecnológico, e R$ 214.000,00 referentes à contrapartida do convenente. Os recursos federais foram liberados por meio das ordens bancárias 2001OB002221 (R$ 24.890,00 - sem informações quanto à data de crédito na conta específica do convênio) , 2002OB000951 (R$ 284.310,00, creditada em 15/05/2002) e 2002OB001856 (R$ 137.025,00, creditada em 15/08/2002) .
Na fase interna da TCE, o órgão concedente concluiu pela impugnação parcial das despesas devido à não comprovação da boa e regular aplicação dos recursos recebidos pela União. O Controle Interno anuiu a esse posicionamento.
No âmbito do TCU, os responsáveis foram regularmente citados pela realização de despesas em itens não permitidos ou incompatíveis com o objeto do ajuste; de despesas indevidas com taxas bancárias e multas por atraso; e de pagamentos a pessoas físicas em rubricas indevidas, entre outras (peças 137 a 139) . Entretanto, o prazo regimental transcorreu sem que fossem apresentadas alegações de defesa ou efetuado o recolhimento do débito. Dessa forma, devem ser considerados reveis, dando-se prosseguimento ao processo, conforme estabelece o art. 12, § 3º, da Lei 8.443/1992.
Contudo, a revelia não conduz à presunção de veracidade dos fatos imputados aos responsáveis no processo de controle externo. Assim, cabe a esta Corte examinar o processo na íntegra, a fim de verificar se houve algum vício na apuração dos fatos, na caracterização das irregularidades, na responsabilização ou na quantificação do débito, por exemplo.
Ao proceder à análise quanto aos pressupostos de procedibilidade a que se refere a IN-TCU 71/2012, a unidade instrutora considerou que, embora tenham transcorrido mais de dez anos entre o fato gerador do débito e a notificação da irregularidade pela autoridade administrativa, não teria ocorrido, na prática, prejuízo ao exercício do contraditório e da ampla defesa. Ressalta que, além da ausência de indício nesse sentido, esse argumento não teria sido suscitado pelos responsáveis.
Passando à análise de mérito, a SecexTCE registra que as manifestações dos responsáveis na fase interna da TCE (peças 98-101 e 16-118) não elidiriam as irregularidades apontadas. Assim, a unidade propôs julgar irregulares as suas contas e imputar-lhes débito, solidariamente. Em razão da incidência da prescrição da pretensão punitiva no caso concreto, não houve proposta de aplicação de multa.
O posicionamento da unidade instrutora foi endossado pelo Ministério Público junto ao TCU.
Passo a tratar da matéria.
Embora concorde com a unidade quando afirma que o prejuízo ao contraditório e à ampla defesa deve ser efetivamente comprovado no processo, observo que, no caso sob análise, há indícios de fragilidades nas apurações e na constituição dos autos que podem comprometer as conclusões aduzidas até o momento.
Revisitando as peças 84-96 destes autos, percebo que a primeira notificação válida dos responsáveis acerca das irregularidades na prestação de contas foi realizada por edital, em 20/2/2017. Os demais documentos acostados não permitem estabelecer uma correlação entre os ofícios encaminhados e os avisos de recebimento (peça 95) , o que inviabiliza a identificação do teor das comunicações recebidas pelos responsáveis.
Além disso, verifico, nos autos, indícios de que o longo transcurso de tempo pode, sim, ter prejudicado as análises da Finep quanto às irregularidades.
À peça 91, Antonio F. da S. Leal Neto, do Departamento de Engenharia, MetalMecânica, Equipamentos, Transporte e Serviços (DMES) da Finep, registrou que as justificativas acerca das impropriedades identificadas na prestação de contas teriam sido encaminhadas pelo convenente à Finep em 16/9/2008 (protocolo 014449) .
Ocorre que, além de essa correspondência não ter sido juntada a este processo, ela somente foi direcionada para análise de Antonio Leal em 13/07/2016. Diante desse cenário, o empregado da Finep assim se manifestou (peça 91, p. 2) :
"Entendo não ser cabível que eu emita, neste momento, um posicionamento acerca da aceitação ou não de despesas realizadas no ano de 2002 e sobre as quais foram apresentadas justificativas que se encontram na Finep desde 16/09/2008."
Embora não haja indícios de que a Finep tenha analisado a correspondência 014449, foi dado prosseguimento ao trâmite do processo administrativo, com a emissão de parecer financeiro registrando as impropriedades constantes na prestação de contas (peça 92) e novas tentativas de notificar os responsáveis (peças 93-94) .
Como já mencionado anteriormente, apenas a notificação realizada por meio de edital, com data de 20/2/2017 (quinze anos após a ocorrência das irregularidades) , pode ser considerada como processualmente válida. Em decorrência dela, foi juntada, em 22/2/2017, documentação para regularização da prestação de contas final do convênio, assinada por Thomas Adalbert Mitschein (peças 97-101) .
Sem que essa documentação tenha sido analisada pela Finep - o que se pode depreender do formulário para proposta de TCE à peça 102, p. 13 -, foi exarada, em 11/4/2017, recomendação para instauração da tomada de contas especial.
A efetiva instauração da tomada de contas especial, por sua vez, somente ocorreu em 29/3/2018 (peça 108) , dezesseis anos após a ocorrência da irregularidade, em clara infringência ao que dispõe o art. 4º, § 1º, da IN-TCU 71/2012 (com redação dada pela IN-TCU 76/2016) .
Após nova notificação dos responsáveis (peças 110-111) , foi emitido o relatório do tomador de contas (peça 115) . Nesse relatório, consta a informação de que as justificativas apresentadas por Thomas Adalbert Mitschein teriam sido rejeitadas pelo Departamento de Prestação de Contas. Entretanto, não há registro do aludido parecer nestes autos.
Já no âmbito desta Corte, a unidade instrutora fez o seguinte registro (peça 153) :
"28. (...) , considerando o princípio da verdade real que rege esta Corte, procurou-se buscar, em manifestações dos responsáveis na fase interna desta Tomada de Contas Especial, se havia algum argumento que pudesse ser aproveitado a seu favor. Contudo, verificou-se que os argumentos apresentados na fase interna (peças 98, 99, 100, 101, 116, 117 e 118) não elidem as irregularidades apontadas.
29. Em se tratando de processo em que a parte interessada não se manifestou acerca das irregularidades imputadas, não há elementos para que se possa efetivamente aferir e reconhecer a ocorrência de boa-fé na conduta dos responsáveis, (...) ."
Note-se que a unidade instrutora registrou ter analisado, tão somente, as peças 98-101 e  116-118, não havendo menção à peça 97, a qual contém as contestações acerca das impropriedades da prestação de contas.
Assim, é imprecisa a afirmação de que "a parte interessada não se manifestou acerca das irregularidades imputadas".
Em outro trecho da instrução, a unidade instrutora afirma que "em nenhum momento houve tal arguição [acerca da ocorrência de prejuízo ao exercício do contraditório e da ampla defesa decorrente do longo transcurso de tempo entre o ato irregular e as notificações dos responsáveis] por parte dos responsáveis arrolados, razão pela qual entende-se que deve ser dado prosseguimento regular ao processo."
Essa informação contrasta com a defesa apresentada por Newton Cardoso Filho perante o órgão concedente (peças 116-118) , conforme excerto transcrito a seguir (peça 116, p. 3) : 
"Cumpre destacar ainda que essa é a primeira vez que o requerente toma conhecimento dos fatos narrados, e que, considerando o tempo decorrido, verifica-se que tanto a legislação trabalhista como a legislação tributária obrigam a guarda e posse de livros obrigatórios e comprovantes de lançamentos pelo prazo máximo de 5 (cinco) anos, já tendo referido prazo sido superado em muito tempo." (grifo acrescidos) 
Diante do cenário descrito, em que houve diversas falhas processuais originadas no processo administrativo - aí incluídas a morosidade nas apurações e a fragilidade no registro das análises empreendidas - aliadas à alegação de houve prejuízo ao contraditório e à ampla defesa, entendo que seria infrutífera eventual determinação para que a unidade instrutora realizasse as análises aparentemente pendentes.
Dessa forma, considero ser mais adequado, nesta oportunidade, promover o arquivamento dos autos sem julgamento de mérito, ante a ausência dos pressupostos de constituição e desenvolvimento válido e regular do processo, nos termos do art. 212 do Regimento Interno do TCU, na linha do que já foi decidido em diversos julgados deste Tribunal (Acórdão 9592/2015-TCU-Segunda Câmara, e 1.0385/2011, da Primeira Câmara, entre outros) .
	Ante o exposto, voto por que o Tribunal adote o Acórdão que ora submeto à deliberação deste Colegiado.
TCU, Sala das Sessões Ministro Luciano Brandão Alves de Souza, em 1 de dezembro de 2020.
Ministro BRUNO DANTAS 
Relator